【裁判字號】    97,訴,1768
【裁判日期】    980317
【裁判案由】    債務人異議之訴
【裁判全文】
臺灣臺南地方法院民事判決              97年度訴字第1768號
原      告  己○○
被      告  乙○○
            甲○○
上二人共同
法定代理人  丙○○
被      告  戊○○
上三人共同
訴訟代理人  丁○○
被      告  庚○○
            辛○○
上  一  人
訴訟代理人  壬○○○
上列當事人間請求債務人異議之訴事件，經本院於民國98年3月
3日言詞辯論終結，判決如下：
    主      文
本院九十六年度執字第四五０五四號、第五七０八二號、第五七
一一二號、第八五一一四號及九十六年度執助字第四八二號強制
執行事件所為之執行程序均應予撤銷。
訴訟費用新臺幣捌仟壹佰伍拾元由被告負擔。
    事實及理由
一、原告起訴主張：
（一）原告原依序分別積欠被告乙○○新台幣（下同）100,
      000元、甲○○100,000元、戊○○120,000元、庚○○157,000元、辛○○270,000元，被告並對原告取得
      執行名義。原告為清償對本件被告及訴外人蔡瑞原等人之
      債務，曾於96年間委任林德昇律師與上開債權人代表委任
      之葉榮棠律師協議以不經破產程序方式清償債務，被告經
      由該債權處理程序分配情形如下：被告乙○○、甲○○、
      戊○○、庚○○、辛○○前分別於96年8月11日、97年4月
      19日領取第一次、第二次分配款時，均出具同意書，共10
      份同意書（以下簡稱系爭同意書）。經上開2次分配後，
      原告已清償乙○○19,00 0元、甲○○19,000元、
      戊○○22,800元、庚○○29,830元、辛○○51,300元
      。其他尚有未變賣之不動產，尚未做第三次分配，依被告
      出具之同意書及領取分配款之支票存根，可證明其等已受
      分配二次。且依臺灣嘉義地方法院96年度矚重字第1號判
      決節本亦可證明原告之財產已全數提供債權人代表變賣，
      債權人代表委任之葉榮棠律師於法院證稱已進行分配二次
      ，一次金額為71,499,020元，一次金額為65,412,804元，
      各債權人受償成數均為一成九。
（二）原告於96年4月20日與債權人代表簽立之委託契約書，該
      委託契約書主要是原告與盧啟祐（即甲方）及丙方提供名
      下所有不動產供乙方（即債權人代表）變賣以清償債務。
      該契約書第8條有特別載明：「債權人願受分配者，應出
      具同意書，同意除受本件債權處理程序分配外，其餘未受
      分配之債權願意捨棄。」意即債權人願受分配者，應出具
      同意書，同意債權人願受分配，其他不得再另起強制執行
      程序。本件被告五人均已簽署同意書，依系爭同意書之內
      容，被告對原告之債權除依債權處理程序處理外，即不得
      再向原告請求，詎被告竟持執行名義另向法院聲請強制執
      行，並由鈞院分別以96年度執字第45054、57082、57112
      、85114號及96年度執助字第482號強制執行原告在第三人
      臺灣省嘉南農田水利會之薪資及工作獎金等債權，已違反
      兩造間之約定，為此，提起本訴。
（三）並聲明：鈞院96年度執字第45054、57082、57112、8511
      4號及96年度執助字第482號強制執行事件之執行行為應予
      撤銷。
二、被告之答辯：
（一）被告乙○○、甲○○、戊○○之答辯：
      (1)系爭同意書上所寫是指當初原告給被告的借用證金額拿
        去林德昇律師那裡做債權登記，登記的債權金額就是兩
        造所稱之債權金額。系爭同意書記載：「債權人願受分
        配者，應出具同意書，同意除受本件債權處理程序分配
        外，其餘未受分配之債權願意捨棄。」等語的真意，係
        指未去向林德昇律師做債權登記的人，其債權就要拋棄
        ；並非指被告其餘未受分配的債權同意拋棄。
      (2)雖有原告所稱的二次分配，但原告提出的財產不足清償
        債權人的債權金額。原告稱其他債權人有部分沒有聲請
        強制執行，是因為他們的債權金額很大，聲請強制執行
        獲償機會很少，不划算。兩次分配是債權分配款不是分
        配權，本次強制執行是拿執行名義去執行的。
      (3)並聲明：駁回原告之訴。
（二）被告庚○○、辛○○之答辯：
      (1)系爭同意書上所寫是指當初原告給被告的借用證金額拿
        去林德昇律師那裡做債權登記，登記的債權金額就是兩
        造所稱之債權金額。系爭同意書記載：「債權人願受分
        配者，應出具同意書，同意除受本件債權處理程序分配
        外，其餘未受分配之債權願意捨棄。」等語的真意，係
        指未去向林德昇律師做債權登記的人，其債權就要拋棄
        ；並非指被告其餘未受分配的債權同意拋棄。且系爭同
        意書並未約定債權人受分配後，其餘部分不能再請求。
        原告所提供清償的財產部分土地上還有其他房屋，故無
        法順利變賣，且當初債權人代表有來通知，兩次分配的
        錢，是要先給債權人支應小孩上學的學費。
      (2)並聲明：駁回原告之訴。
三、本院依民事訴訟法第271條之1規定準用第270條之1規定，整
    理並協議兩造簡化爭點結果，兩造不爭執事項及爭執要點如
    下：
（一）兩造不爭執事項：
      (1)原告原依序分別積欠被告乙○○100,000元、甲○○100,000元、戊○○120,000元、庚○○157,000
        元、辛○○270,000元。原告為清償對本件被告及訴
        外人蔡瑞原等人之債務，曾於96年間委任林德昇律師與
        上開債權人代表委任之葉榮棠律師協議以不經破產程序
        方式清償債務，被告經由該債權處理程序分配情形如下
        ：被告乙○○、甲○○、戊○○、庚○○、辛○○前分
        別於96年8月11日、97年4月19日領取第一次、第二次分
        配款時，均出具同意書，共10份同意書（按即系爭同意
        書）。經上開2次分配後，原告已清償乙○○19,000
        元、甲○○19,000元、戊○○22,800元、庚○○
        29,830元、辛○○51,300元。
      (2)兩造對系爭同意書之真正均不爭執。系爭同意書內容為
        ：立同意書人茲同意：「1.依債權人代表與債務人等96
        年4月20日簽訂之委託契約書第8條：債權人願受分配者
        ，應出具同意書，同意除受本件債權處理程序分配外，
        其餘未受分配之債權願意捨棄。…（下略）」
      (3)被告乙○○前執臺灣嘉義地方法院之95年度促字第2415
        2號確定支付命令向臺灣嘉義地方法院聲請強制執行原
        告己○○對第三人臺灣省嘉南農田水利會（以下簡稱嘉
        南農田水利會）之薪資債權，請求原告己○○應給付被
        告乙○○100,000元，及自95年11月3日起至清償日止，
        按年息百分之5計算之利息，經臺灣嘉義地方法院移轉
        管轄至本院，業經本院以96年度執字第57082號執行在
        案，並於96年9月4日核發准許被告乙○○收取原告己○○薪資債權之執行命令。依嘉南農田水利會96年8月29
        日嘉南總字第0960009958號函，被告乙○○自96年9 月
        起每月可收取原告己○○1,747元之薪資；依嘉南農田
        水利會97年1月3日嘉南總字第0960015507號函，被告乙○○自97年2月起每月可收取原告己○○1,116元之薪資
        ，及2、6、9月1,004元之年節慰問金。被告乙○○截至
        97 年12月17日已收取23,573元。
      (4)被告甲○○前執臺灣嘉義地方法院之95年度促字第2415
        2號確定支付命令向臺灣嘉義地方法院聲請強制執行原
        告己○○對嘉南農田水利會之薪資債權，請求原告己○○應給付被告甲○○100,000元，及自95年11月3日起至
        清償日止，按年息百分之5計算之利息，經臺灣嘉義地
        方法院移轉管轄至本院，業經本院以96年度執字第5711
        2號執行在案，並於96年9月4日核發准許被告甲○○收
        取原告己○○薪資債權之執行命令。依嘉南農田水利會
        96年8月29日嘉南總字第0960009958號函，被告甲○○
        自96年9月起每月可收取原告己○○1,747元之薪資；依
        嘉南農田水利會97年1月3日嘉南總字第0960015507號函
        ，被告甲○○自97年2月起每月可收取原告己○○1,116
        元之薪資，及2、6、9月1,004元之年節慰問金。被告甲○○截至97年12月17日已收取23,573元。
      (5)被告戊○○前執臺灣嘉義地方法院95年度促字第24166
        號確定支付命令向臺灣嘉義地方法院聲請強制執行原告
        己○○對嘉南農田水利會之薪資債權，請求原告己○○
        應給付被告戊○○120,000元，及自95年11月14日起至
        清償日止，按年息百分之5計算之利息，經臺灣嘉義地
        方法院移轉管轄至本院，業經本院以96年度執助字第
        482號執行在案，並於96年6月26日核發准許被告戊○○
        收取原告己○○薪資債權之執行命令。依嘉南農田水利
        會96 年7月3日嘉南總字第0960007319號函，被告戊○○自96年7月起每月可收取原告己○○8,333元之薪資債
        權；依嘉南農田水利會96年7月23日嘉南總字第0960008
        186號函，被告戊○○自96年8月起每月可收取原告己○○3,610元之薪資債權；依嘉南農田水利會96 年8月29
        日嘉南總字第0960009958號函，被告戊○○自96年9月
        起每月可收取原告己○○2,096元之薪資；依嘉南農田
        水利會97年1月3日嘉南總字第0960015507號函，被告戊○○自97年2月起每月可收取原告己○○1,339元之薪資
        ，及2、6、9月1,205元之年節慰問金。被告戊○○截至
        97年12月17日已收取40,227元。
      (6)被告庚○○前執臺灣嘉義地方法院95年度促字第24163
        號確定支付命令向臺灣嘉義地方法院聲請強制執行原告
        己○○對嘉南農田水利會之薪資債權，請求原告己○○
        應給付被告庚○○157,000元及自95年10月27日起至清
        償日止，按年息百分之5計算之利息，經臺灣嘉義地方
        法院移轉管轄至本院，業經本院以96年度執字第45054
        號執行在案，並於96年7月30日核發准許被告庚○○收
        取原告己○○薪資債權之執行命令。依嘉南農田水利會
        96年7月23日嘉南總字第0960008186號函，被告庚○○
        自96 年8月起每月可收取原告己○○4,723元之薪資；
        依嘉南農田水利會96年8月29日嘉南總字第0960009958
        號函，被告庚○○自96年9月起可收取原告己○○2,743
        元之薪資；依嘉南農田水利會97年1月3日嘉南總字第
        0960015507號函，被告庚○○自97年2月起每月可收取
        原告己○○1,751元之薪資，及2、6、9月1,576元之年
        節慰問金。
      (7)被告辛○○前執臺灣嘉義地方法院95年度促字第24163
        號確定支付命令向本院聲請強制執行原告己○○對嘉南
        農田水利會之薪資債權，請求原告己○○應給付被告辛○○270,000元，及自95年10月27日起至清償日止，按
        年息百分之5計算之利息，業經本院以96年度執字第851
        14號執行在案，並於97年1月9日核發准許被告辛○○收
        取原告己○○薪資債權之執行命令。依嘉南農田水利會
        97年1月3日嘉南總字第0960015507號函，被告辛○○自
        97年2月起每月可收取原告己○○3,011元之薪資債權，
        及2、6、9月2,711元之年節慰問金。
（二）兩造爭執要點：
      被告所簽立之系爭同意書第1點之真意為何？是指書立同
      意書之債權人除依該債權處理程序分配受償外，其餘未受
      分配之債權同意拋棄？抑或是指未依該該債權處理程序向
      原告委任之林德昇律師登記債權之債權人同意拋棄其債權
      ？
四、茲就兩造爭執要點析述本院得心證之理由如下：
（一）按執行名義成立後，如有消滅或妨礙債權人請求之事由發
      生，債務人得於強制執行程序終結前，向執行法院對債權
      人提起異議之訴。如以裁判為執行名義時，其為異議原因
      之事實發生在前訴訟言詞辯論終結後者，亦得主張之。強
      制執行法第14條第1項定有明文。 次按所謂消滅債權人請
      求之事由，係指足以使執行名義之請求權及執行力消滅之
      原因事實，如清償、提存、抵銷、免除、混同、債權之讓
      與、債務之承擔、解除條件之成就、和解契約之成立，或
      類此之情形，始足當之。至所稱妨礙債權人請求之事由，
      則係指使依執行名義所命之給付，罹於不能行使之障礙而
      言（最高法院94年度台上字第671號判決參照）。 又按強
      制執行法第14條所定債務人異議之訴以排除執行名義之執
      行力為目的，故同條所謂強制執行程序終結，係指執行名
      義之強制執行程序終結而言，執行名義之強制執行程序，
      進行至執行名義所載債權全部達其目的時，始為終結，故
      執行名義所載債權，未因強制執行全部達其目的以前，對
      於某一執行標的物之強制執行程序雖已終結，債務人仍得
      提起異議之訴（司法院院字第2776號解釋文(一)參照）。查
      本件被告乙○○、甲○○、戊○○、庚○○、辛○○分別
      執臺灣嘉義地方法院之95年度促字第24152號、95年度促
      字第24152號、95年度促字第24166號、95年度促字第241
      63號、95年度促字第24163號支付命令及確定證明書為執
      行名義向法院聲請對被告為強制執行，分別由本院民事執
      行處以96年度執字第45054、57082、57112、85114號及96
      年度執助字第482號強制執行事件執行原告在第三人嘉南
      農田水利會之薪資及工作獎金等債權，現仍執行中等情，
      業經本院調取上開強制執行事件卷宗核閱無誤，且為被告
      所不爭執，是系爭強制執行程序尚未終結，原告若有消滅
      或妨礙債權人即本件被告請求之事由，自得提起債務人異
      議之訴，合先敘明。
（二）本件原告主張被告乙○○、甲○○、戊○○、庚○○、辛○○取得臺灣嘉義地方法院之95年度促字第24152號、95
      年度促字第24152號、95年度促字第24166號、95年度促字
      第24163號、95年度促字第24163號支付命令及確定證明書
      之執行名義後，原告為清償對本件被告及訴外人蔡瑞原等
      人之債務，曾於96年間委任林德昇律師與上開債權人代表
      委任之葉榮棠律師協議以不經破產程序方式清償債務，被
      告經由該債權處理程序分配情形如下：被告乙○○、甲○○、戊○○、庚○○、辛○○前分別於96年8月11日、97
      年4月19日領取第一次、第二次分配款時，均出具同意書
      ，共十份同意書，經上開2次分配後，原告已清償乙○○19,00 0元、甲○○19,000元、戊○○22,800元、
      庚○○29,830元、辛○○51,300元等語，業據其提出
      同意書、委任契約書及債權人清冊影本為證，被告對上開
      出具同意書領取二次分配款等情，亦無爭執，自堪信原告
      此部分主張為真實。
（三）原告又主張被告已同意依系爭同意書受分配，即不得再另
      聲請對被告強制執行等語，雖為被告所否認，辯稱系爭同
      意書並未約定債權人受分配後，其餘部分不能再請求或聲
      請強制執行云云，惟查：
      (1)系爭同意書之內容均為：「立同意書人茲同意：1.依債
        權人代表與債務人96年4月20日簽訂之委託契約書第8條
        ：債權人願受分配者，應出具同意書，同意除受本件債
        權處理程序分配外，其餘未受分配之債權願意捨棄。2.
        …（下略）」等語，被告五人分別在立同意書人欄蓋章
        ，對系爭同意書為真正亦無爭執，此有系爭同意書影本
        10 件在卷可稽，則依系爭同意書之上開內容應係指書
        立同意書之債權人除依該債權處理程序分配受償外，其
        餘未受分配之債權同意拋棄而言。至於被告辯稱該同意
        書第1點是指未依該該債權處理程序向原告委任之林德
        昇律師登記債權之債權人同意拋棄其債權云云，顯與該
        同意書之文義不符，不足採信。
      (2)況系爭同意書已載明「立同意書人茲同意：1.依債權人
        代表與債務人96年4月20日簽訂之委託契約書第8條：債
        權人願受分配者，應出具同意書，同意除受本件債權處
        理程序分配外，其餘未受分配之債權願意捨棄。2.…（
        下略）」等語，而該同意書所稱之「債權人代表與債務
        人96年4月20日簽訂之委託契約書」原係由原告之債權
        人代表（委任葉榮棠律師）與原告及訴外人盧啟祐（委
        任林德昇律師）協議以不經破產程序之清償債務方式，
        處理原告及訴外人盧啟祐之債務而簽訂之委託契約書，
        並約定由原告、訴外人盧啟祐、盧嘉竹、盧芳男、盧銘
        杰出售財產所得價金供債權人分配受償。而該委託契約
        書第8條已載明：「債權人願受分配者，應出具同意書
        ，同意除受本件債權處理程序分配外，其餘未受分配之
        債權願意捨棄。」等語，顯係就願意經由上開債務清償
        程序之債權人其債權之處理為約定，並未論及不同意依
        上開債務處理程序受分配之債權人其債權應如何處理之
        問題，是被告辯稱系爭同意書第1點是指未依該該債權
        處理程序向原告委任之林德昇律師登記債權之債權人同
        意拋棄其債權云云，與該同意書之真意不符，不足採信
        。
（四）依上所述，原告主張被告雖執有如上開不爭執事項第(3)至
      (7)項之執行名義，惟嗣後兩造另有約定，被告已書立同意
      書同意除依該債權處理程序分配受償外，其餘未受分配之
      債權拋棄等語，與上開證據調查結果相符，足堪採信；被
      告辯稱上開同意書同容是指未依該該債權處理程序向原告
      委任之林德昇律師登記債權之債權人同意拋棄其債權云云
      ，與上開證據調查結果不符，不足採信。
五、綜上所述，原告主張被告雖執有如上開不爭執事項第(3)至(7)
    項之執行名義，惟執行名義成立後兩造另有約定，被告已書
    立同意書同意除依該債權處理程序分配受償外，其餘未受分
    配之債權拋棄，則被告自不得另對原告聲請強制執行，本院
    96年度執字第45054、57082、57112、85114號及96年度執助
    字第482號強制執行事件，有妨礙債權人請求之事由，其得
    依強制執行法第14條提起債務人異議之訴，即屬有據。從而
    ，原告聲明請求本院96年度執字第45054、57082、57112、8
    5114號及96年度執助字第482號強制執行事件所為之執行程
    序均應予撤銷，為有理由，應予准許。
六、又本件判決結果已臻為明確，兩造其餘攻擊防禦方法，經本
    院斟酌後，認對於判決結果已不生影響，爰不逐一論述，併
    予敘明。
七、本件訴訟費用為裁判費8,150元，應由敗訴之被告負擔。
八、結論：本件原告之訴為有理由，依民事訴訟法第78條、第85
    條第1項前段、第87條第1項，判決如主文。
中    華    民    國    98    年    3     月    17    日
                  民事第二庭    法  官  翁金緞
以上正本係照原本作成
如對本判決上訴，須於判決送達後20日內向本院提出上訴狀
中    華    民    國    98    年    3     月    17    日
                                書記官  彭建山


司法院資訊處製作；財團法人民間司法改革基金會備份。
